臺北高等行政法院判決
　　　　　　　　　　　　　　　　　　 93年度訴字第02431號
　　　　　　　　　　　　　　　.
原　　　告　佰龍機械廠股份有限公司
代　表　人　甲○○
訴訟代理人　丁○○
　　　　　　龍躍天律師
複代理人　　陳俊宏律師
被　　　告　經濟部智慧財產局
代　表　人　蔡練生（局長）住同上
訴訟代理人　丙○○
參　加　人　乙○○
訴訟代理人　謝宗穎律師
上列當事人間因新型專利舉發事件，原告不服經濟部中華民國
93年5月19日經訴字第09306219120號訴願決定，提起行政訴訟。
本院判決如下：
    主  文
原告之訴駁回。
訴訟費用由原告負擔。
    事  實
壹、事實概要：
    緣參加人乙○○前於民國（下同）85年8月21日以「圓編針
    織機反包毛巾布伸克片之改良」向前經濟部中央標準局（88
    年1月26日改制為被告經濟部智慧財產局）伸請新型專利，
    經被告編為第000000000號審查，准予專利，並於公告期滿
    後，發給新型第133673號專利證書（下稱系爭專利）。嗣原
    告佰龍機械廠股份有限公司以該專利違反核准時專利法第98
    條第1項第1款、第2款及第2項之規定，不符新型專利要件，
    對之提起舉發，案經被告審查，於92年10月22日以（92）智
    專三(三)05055字第09221070490號為「舉發不成立」之處分。
    原告不服，提起訴願，旋遭駁回，遂向本院提起行政訴訟。
貳、兩造聲明：
一、原告聲明求為判決：
(一)、訴願決定及原處分均撤銷，並命被告作成舉發成立之處分。
(二)、訴訟費用由被告負擔。
二、被告聲明求為判決：
(一)、駁回原告之訴。
(二)、訴訟費用由原告負擔。
參、兩造之爭點：
一、原告主張之理由：
    本件原告所提舉發證據計有：證據二為80年9月20日伸請81
    年4月11日審定公告之第00000000號「圓針織機起毛圈用伸
    克片」新型專利案（下稱引證一）。證據三係原告與益誠針
    織有限公司（下稱益誠公司）於81年9月3日所簽立之訂購單
    。其訂購品名為「佰龍牌圓編針織機」、「單面毛巾針織機
    」；型號為「PL-FSP」，交貨日期為81年12月5日。證據四
    為原告於82年8月28日開立予益誠公司之統一發票影本，其
    上載有型號及品名為「PL FSP針織機」。證據五係反包伸克
    片實物。證據六為型號PL-FSP針織機銘牌及反包伸克片安裝
    照片共5張。惟系爭專利所揭示之技術內容與引證一完全屬
    於等效且為熟習該項技藝人士易推導之技術內容，且系爭專
    利所揭示伸克片達成反包毛巾布之技術手段與引證一達到實
    質功能亦為一相同技術內容。依改制前行政法院73年判字第
    1183號判決要旨謂，被告及原決定機關在比對系爭專利與引
    證一之技術手段時，並未確實詳加比對兩者在創作動機、目
    的及功效等主要部分，而偏向系爭專利所稱「織針於鉤拉底
    紗時伸克片槽內有較多底紗之容納空間，伸克片之行徑距離
    不必太精準，較易控制」等語認定系爭專利具有功效性增進
    ，令原告難以信服，茲將系爭案與引證一技術比對如下：
(一)、創作動機及目的：從系爭專利說明書第3頁可明確判讀出系
    爭專利所欲解決技術問題，主要是用以改善正包毛巾布較易
    損壞不耐用缺點，改形成反包毛巾布之針織方式，而所稱反
    包毛巾布，參照系爭專利第2圖，係利用伸克片A及織針B分
    別針織毛圈紗C、底紗D，以形成毛圈紗C、毛圈紗C、底紗D
    之依序排列層次之織物。系爭專利所訴請之動機及目的同樣
    可在引證一專利說明書第6頁看出，引證一圖6中所編織出之
    針圈G，乃底紗B在外而毛圈紗A在內之反包針圈組織，由此
    可證，系爭專利訴求之創作動機及目的早在先前技術引證一
    中所出現，根本非是首創技術。
(二)、創作技術手段：概因新型專利乃指形狀、構造或裝置之改良
    ，因此單以具有相同動機及目的並不足以絕對論究系爭專利
    之專利性，因此，是否具備專利性，必須詳加審究系爭專利
    訴求之形狀是否已為引證一所揭露，且該形狀所產生之功效
    是否與引證一相同等效。
１、參閱系爭專利第6至12圖及說明書第8頁末段，系爭專利主要
    因伸克片片鼻槽底端之傾斜面設計，當織針下拉毛圈紗後，
    其底紗亦因伸克片前進而進入片鼻槽內，而當伸克片繼續前
    進，此時織針也已下拉毛圈紗至片鼻槽處準備與底紗進行針
    織作業，而因底紗受伸克片片鼻槽內底端之傾斜面推抵，會
    使底紗較靠近織針位置與毛圈紗進行針織作業，而形成針織
    後底紗位於底部之反包毛巾布。整合前段敘述，可得知系爭
    專利主設計特徵在於傾斜面（WAY），功能表現（FUNCTION
    ）則在於傾斜面產生推抵來相對片鼻水平線而具有延遲行程
    ，如此才能產生片鼻槽內之底紗B在外而片鼻上之毛圈紗A在
    內之反包功效（RERULT）。
２、相對引證一造成反包毛巾布之技術手段敘述，參閱引證一說
    明書第6頁及圖式第6圖，引證一同樣是透過間隙溝槽（與系
    爭專利片鼻槽相同）增設有一凸部（名稱雖可能造成混淆，
    但參酌圖式後可明顯看出，該凸部亦為一傾斜面設計），當
    織針下拉毛圈紗後，其底紗亦因伸克片前進而進入間隙溝槽
    前端之導引弧面內，而當伸克片繼續前進，此時織針也已下
    拉毛圈紗至間隙溝槽處準備與底紗進行針織作業，而因底紗
    受伸克片間隙溝槽之凸部推抵，會使底紗較靠近織針位置與
    毛圈紗進行針織作業，而形成針織後底紗位於底部之反包毛
    巾布。整合前段敘述，可得知引證一主設計特徵在於凸部（
    WAY），功能表現（FUNCTION）則在於凸部產生推抵來相對
    片鼻水平線而具有延遲行程，如此才能產生底紗B在外而毛
    圈紗A在內之反包功效（RERULT）。
(三)、從前段敘述可明顯看出，系爭專利與引證一同樣是利用傾斜
    面產生延遲行程來達到底紗在外而毛圈紗在內之反包功效，
    無論是說明書內容或圖面表示均毫無置疑之處，被告及原決
    定機關卻認為系爭專利具功效之增進，試問，引證一之凸部
    與系爭專利之傾斜面乃為相同形狀、相同功能、相同功效之
    技術特徵，何來功效增進之處？若真有功效增進，在原處分
    及原決定中應明確指出其認定功效增益之論點，惟審判長應
    與原告所見相同，完全無法從原處分及原決定中找出隻字片
    語去述及引證一之凸部與系爭專利之傾斜面在功效上有何差
    異？甚至在原處分書在第6頁第5行中述及「系爭專利之傾斜
    面及凸部設計，能使織針於鉤拉底紗時伸克片槽內有較多底
    紗之容納空間」，此處更見被告粗糙審斷脫誤之處，系爭專
    利何來凸部？
(四)、被告提出抗辯點是爭執在引證一之凸部後端尚具有一間隙溝
    槽，而系爭專利之傾斜面是位在片鼻槽底端，而認定系爭專
    利之傾斜面設計令伸克片槽內有較多底紗之容納空間，但此
    駁回內容顯示出被告根本完全不了解系爭產品技術，為此，
    原告將該系爭產品之工作路徑圖明確繪出，參附件一所示，
    審判長可明確比對系爭專利第7至12圖完整工作路徑，系爭
    專利第8圖即為附件一所示掛毛作業位置，亦即織針位於高
    處位置（參系爭案說明書第7頁第10行，但說明書原稱織針
    位於上昇最高處位置乃錯誤敘述，此時織針所在位置並非是
    最高點），系爭專利第11圖表示在附件一之鉤毛作業，參照
    系爭案說明書第8頁12行所述，此時織針下降至最底位置並
    且鉤拉毛圈紗及底紗，從附件一中可明顯看出，當織針完成
    鉤毛作業後，織針已向上位移，但伸克片並未產生位移，因
    此，若伸克片原設計行程與織針不符，當織針未在最低點鉤
    拉毛圈紗及底紗，假設伸克片前進過多時，底紗將超過傾斜
    面設計而返落入片鼻槽或傾斜面上升點，則會造成卡紗現象
    ，假設伸克片前進過少時，底紗將尚未到達傾斜面，而造成
    毛圈紗在外、底紗在內之狀況，此時，織針下移鉤拉將會產
    生正包毛巾布，此段敘述亦可在系爭案說明書第4頁中看出
    ，因此，被告及參加人訴稱系爭專利之傾斜面設計，可達成
    「伸克片之行徑距離不必太精準，較易控制」之功效根本毫
    無根據且是混淆審查視聽之舉，而系爭專利所稱較大容納空
    間以及引證一之間隙溝槽在鉤毛作業上根本毫無關聯，其主
    要用途乃在於織針上升織最高點位置進行下一毛圈編織作業
    前，舊毛圈必須進行退毛作業及挺毛作業而設，惟被告完全
    未對此事實了解查明，完全在錯誤扭解系爭專利及引證一技
    術下作出錯誤決定，為此，原告希冀在以上解說下，能確實
    對系爭專利與引證一有充分技術理解，並可明顯判斷出，系
    爭專利之傾斜面技術特徵與引證一之凸部乃為完全相同設計
    ，其位置變更或應說是省略間隙溝槽型態完全是熟習此項技
    藝者可易於推導而成，據此能作出有力原告之判決，以維社
    會公平正義。
(五)、除技術比對相同外，原告更提出一項疑點供參考，依據專利
    伸請觀點，伸請人在提出伸請案時，必須引證與自我設計技
    術關聯最深之技術文獻，惟可明顯看出，引證一與系爭專利
    之伸請人與發明人均為同一人，因此，參加人伸請系爭案時
    絕無理由不知引證一之技術特徵，但是，從系爭專利說明書
    中卻絲毫未見引證一之任何陳述，反而其先前技術中所述之
    習知伸克片技術完全等同於引證一之先前技術，但是訴求之
    技術特徵卻不相同，因此，原告認為參加人乃刻意隱藏引證
    一技術而藉此混淆審查委員視聽，並據此達成延長專利權保
    護期間之效，惟對既有實施產業而言，卻明顯影響產業利用
    價值，此已違反專利原立法本意，更何況，參加人既知引證
    一關聯甚深，卻仍刻意隱瞞，其用心之測已非正當，被告知
    悉舉發案中引證一時，更應參酌引證一伸請時之技術與引證
    一至系爭專利伸請之間時間之技術演進，而不是一昧模糊帶
    過，無由駁回本案。
(六)、被告及參加人之答辯證詞顯有錯誤誘導之嫌：
１、原告提出引證一作為撤銷系爭專利為主要證據，而攻擊點乃
    在於引證一在片鼻槽上同樣具備有一傾斜面（凸部29）來達
    成「反包毛巾布」功效，原告會對原處分及原決定不服之原
    因就在被告審定過程中，完全忽略引證一之凸部特徵，單純
    將引證一視為相同系爭專利第3圖之習知技術樣品，如此粗
    糙處分怎能令原告誠服，而參加人證詞更是自相矛盾且刻意
    隱蔽，參加人亦自行承告引證一及系爭專利均為參加人設計
    研發並伸請專利獲准在案，參加人怎會不清楚引證一也同樣
    具備反包毛巾布功效，又怎會不清楚系爭專利第3圖之習知
    技術樣品與引證一樣品根本為不同設計，更離譜係引證一之
    「凸部」與系爭專利之「傾斜面」同樣是透過斜坡面來推抵
    達成毛圈紗在內底紗在外之反包毛巾布，唯一差異點僅在於
    伸克片形狀不同，其功能、功效完全一致，而參加人對於此
    點僅輕描淡寫回應此為第一代及第二代設計，更回應引證一
    及系爭專利之專利訴求標的不同而欲排除引證一之凸部功效
    特徵比對，綜上，為免混淆，原告茲將引證一及系爭專利案
    放大圖式並列比較，應將雙方攻防點集中於引證一之凸部與
    系爭專利之傾斜面，而經圖示說明後，即可明確了解，引證
    一之凸部與系爭專利之傾斜面同樣是為達成反包毛巾布之必
    要技術特徵手段，且達成該反包毛巾布功效之技術手段乃完
    全相同，依據我國專利審查基準，明顯屬於構成要件形狀、
    排列變更之新型，在未能產生新功效，則視為熟習該項技術
    者所能輕易完成而不具有專利法規定之進步性。
２、引證一及系爭專利之圖式比對說明：擷選內容均出自引證一
    及系爭專利專利說明書中之圖示，文字說明則參引證一專利
    說明書第6頁相關第4圖說明以及系爭專利之伸請專利範圍，
    比對圖式則以引證一第4圖與系爭專利第8至12圖為比對圖式
    ，而為能更明確了解所謂正包毛巾布與反包毛巾布之差異，
    原告於首圖則增列一正包毛巾布示意圖，再為了避免混淆，
    茲將各圖式中之毛圈移除，僅保留伸克片、紗線及織針，如
    此才能真正比對引證一及系爭專利相同技術特徵：
(1)、PAGE1至2：為正包毛巾流程圖R-1、R-2、R-3，空心圓A表示
    毛圈紗，實心圓B則表示底紗，在R-2圖中可以明確看出，當
    織針勾線時，毛圈紗A在外而底紗B在內，如此即形成所稱正
    包毛巾布。
(2)、PAGE3至8：為引證一之第4圖與系爭專利第8~12圖於反包毛
    巾布之織造流程圖，各圖式中，空心圓A及空心圓C均表示為
    毛圈紗，實心圓B及實心圓D則表示底紗，重點圖式則在於
    PAGE4，從該圖可以看出，在引證一P-2圖中，由於底紗B受
    到凸部之傾斜面推頂，系爭案第9圖之底紗B同樣受到傾斜面
    推頂，而進入PAGE5時，從放大圖式中更可以明確看出，當
    織針勾線即可形成所稱毛圈紗在內底紗在外之反包毛巾布，
    兩者勾線相對位置完全相同；此外，原告更要強調PAGE8，
    該圖直接表現引證一及系爭專利3D立體比對圖及重疊截面比
    對圖，更可直接將參加人提呈之引證一樣品與系爭專利樣品
    重疊比對，如此將更可看出引證一之凸部與系爭專利之傾斜
    面乃是位在相同位置，依改制前行政法院73年判字第1183號
    判決要旨，引證一之凸部與系爭專利之傾斜面之技術及達成
    功效完全相同，而導致伸克片形狀不同之附屬部分，僅係習
    用技術之轉變，系爭專利根本不具備專利性。綜上所述，引
    證一與系爭專利技術特徵有關圓弧狀或是傾斜面之技術都僅
    是位置上之改變，並沒有實質上之差異，可知該系爭案伸請
    專利範圍所主張之技術特徵，實已違反專利法之規定，自非
    專利法所稱之新型專利。
二、被告主張之理由：
(一)、原告稱系爭專利技術特徵乃等同於引證一乙節，經查引證一
    之第4圖中雖揭示有一種反包伸克片2，其間隙溝槽26下緣增
    設一凸部29，該凸部29可適曾造推抵底紗B向織針3移位，形
    成毛圈紗A在內底紗B在外之反包針圈組織。惟引證一並未揭示
    系爭專利之「該伸克片片鼻槽底端，設一傾斜面，使織針鉤
    拉毛圈紗下降至伸克片片鼻溝處與底紗進行針織作業時，能
    利用此傾斜面，將底紗適當推底至較靠近織針位置」等專利
    特徵，故兩案相對構件組成，結構形狀與作用型態各異，兩
    案當屬不同之構造組合與技術運用，系爭專利具新穎性。
(二)、起訴理由復稱有關系爭專利與引證一之創作技術手段雷同一
    節，經查引證一之第4圖中揭示之反包伸克片，即為系爭專
    利第3圖中所揭示之習知技術，該反包伸克片在進行反包針
    織時，因織針針鉤之關係使得伸克片與織針交錯進行針織作
    業時，伸克片之片鼻槽內僅剩容納底紗之空間，如剩餘空間
    過小則形成卡紗現象，過大則形成正包毛巾布，因此需很精
    準控制伸克片之距離，而系爭專利係利用設於伸克片片鼻槽
    底端之傾斜面，使織針於鉤拉底紗時伸克片槽內有較多之底
    紗容納空間，伸克片之行經距離不必過於精準，可有效節省
    時間及材料成本，具有增進之功效，系爭專利具進步性。
(三)、原告又謂系爭專利之發明人與引證一之發明人係為同一人，
    惟系爭專利卻無引證一之任何陳述一節，經查系爭專利第3
    圖所揭示之習知技藝，即為引證一之第4圖，系爭專利之發
    明人，對於相關聯技術並無隱瞞。綜上所述，系爭專利特徵
    在於底端呈現傾斜面之設計，引證一則是圓弧面之設計，兩
    者不同，被告原處分並無違法，原告之訴應予駁回。
三、參加人主張之理由：
(一)、系爭專利與引證一相較，顯見系爭專利已具有「新穎性」及
    「進步性」：
１、原告迴避系爭專利之主要達成功效部分，顯有錯誤誘導本院
    之嫌，玆再就系爭專利與引證一不同之處，分述如下：
(1)、查引證一為參加人所獲准之新型專利，在實際使用時，參加
    人發現引證一所揭示之反包伸克片，其即如同系爭專利第3
    圖（習用伸克片結構立體圖）中所揭示之先前技術，該習用
    之反包伸克片在進行反包針織時，因織針針鉤的關係使得伸
    克片與織針交錯進行針織作業時，伸克片之片鼻槽內僅剩容
    納底紗之空間，如剩餘空間過小則形成卡紗現象，剩餘空間
    過大則又會形成正包毛巾布，為了要精準的控制伸克片之行
    徑距離，於進行針織作業時要不斷量測沉片凸輪座之位置，
    極為浪費時間及材料成本。上述說明，亦已於系爭專利案之
    創作說明書予以揭露。
(2)、系爭專利於創作說明書揭示，其「主要在解決當時圓編針織
    機於行反包毛巾布針織作業下，無法提供高品質之織物者」
    ，而當時業界已有利用伸克片結構形狀來針織形成「反包毛
    巾布」，惟參加人認為該伸克片於理論上固然可行，但於實
    際針織作業操作下卻無法完全達到「反包毛巾布」，蓋因習
    知之伸克片，在與織針同時進行時，無法控制伸克片行徑之
    正確位置，易造成卡紗現象或無法將底紗推抵至較靠近織針
    之位置進行針織，形成一般「正包毛巾布」，或是織物不平
    整（即有時反包有時正包）等現象，無法針織出「穩定」之
    織物，必需多支出人力及時間去調整針織機上幾千片伸克片
    之行徑位置，不啻為時間及材料成本之浪費，參加人因而研
    發出系爭專利，可較容易控制伸克片之行徑位置，除了有製
    造出耐用、增加織物之使用壽命功效上增進外，復有節省前
    揭調整伸克片行徑位置之時間、人力及材料成本此一功效上
    之增進。
(3)、引證一之專利說明書第6頁及圖式第4圖、第6圖中雖揭示有
    一種反包伸克片2，其間隙溝槽26下緣增設一凸部29，該凸
    部29可適當推抵底紗B向織針3移位，形成毛圈紗A在內底紗B
    在外之反包針圈組織。惟，引證一並未揭示系爭專利「該伸
    克片片鼻槽底端，設一傾斜面，使織針鉤拉毛圈紗下降至伸
    克片片鼻槽處與底紗進行針織作業時，能利用此傾斜面，將
    底紗適當推抵至較靠近織針位置」等專利特徵，既二者所界
    定達成功效之結構特徵有所不同，系爭專利即應認定具有「
    新穎性」。
(4)、次查，系爭專利主要係利用設於伸克片片鼻槽底端之傾斜面
    ，將底紗適當推抵至較靠近織針位置，以針織形成底紗位在
    底層之反包毛巾布，且能使織針於鉤拉底紗時伸克片槽內有
    較多底紗之容納空間，因此伸克片之行徑距離不必過於精準
    ，較易控制，可有效節省時間及材料成本，此與引證一達成
    反包毛巾之方式不同，引證一所述凸部之特徵，仍無法達成
    系爭專利所述設置於伸克片片鼻槽底端之傾斜面，以形成較
    多底紗之容納空間，較易控制伸克片行徑距離之功效。故與
    引證一之習知構造比較，系爭專利已具有功效增進，從而具
    有「進步性」。
２、況查，引證一之「凸部」，與系爭專利之「傾斜面」係完全
    不同之設計特徵，所得達成之功效亦有別，原告意圖混淆本
    院之判斷，其主張自不足採：
(1)、原告雖一再聲稱「引證一設計特徵在於凸部，功能表現則在
    於凸部產生推抵來相對片鼻水平線而具延遲行程，如此才能
    產生底紗B在外而毛圈紗A在內之反包功效，系爭專利之傾斜
    面技術特徵與引證一之凸部乃完全相同設計」，然此顯係原
    告對系爭專利之設計特徵有所誤解所導致，故不足採。事實
    上，引證一之反包伸克片2，其凸部29係設於間隙溝槽26下
    緣，顯然與系爭專利「該伸克片1鼻槽12底端設一傾斜面13
    」之構造完全不同，又何來乃完全相同設計之說？
(2)、且，引證一之凸部29係用於適當推抵底紗B向織針3移位，形
    成毛圈紗A在內底紗B在外之反包針圈組織，此與系爭專利利
    用此傾斜面13將底紗適當推抵至較靠近織針位置，能使織針
    於鉤拉底紗時伸克片槽內有較多底紗之容納空間，伸克片之
    行徑距離不必過於精準，較易控制，能有效節省時間及材料
    成本之目的及功效完全不同，顯然，系爭專利已具有功效增
    進，難謂系爭專利不具有「進步性」，而原處分書及原訴願
    決定皆已明白揭示此一功效上之增進，原告竟仍執前詞，陳
    稱引證一之凸部與系爭專利之傾斜面係相同之技術特徵，不
    具功效之增進，更訴稱原處分書及原訴願決定「未揭示」系
    爭專利功效上之增進云云，自不足採，應駁回其訴。
(二)、原告又述及「引證一與系爭案之伸請人與發明人均為同一人
    ，因此，參加人伸請系爭案時絕無理由不知引證一之技術特
    徵，但是，從系爭案之說明書中卻絲毫未見引證一之任何陳
    述」云云，惟，依專利法及「專利審查基準」所載，專利說
    明書中應記載伸請人所知之先前技術，並客觀指出技術手段
    所欲解決而存在於先前技術中之問題或缺失。系爭專利既已
    在專利說明書及圖式第1圖至第4圖中記載伸請人所知之先前
    技術，顯然已符合專利說明書撰寫規定，且無論是專利法或
    「專利審查基準」中均無規定先前技術一定要提出伸請人本
    身之發明，原告所言顯然有所偏頗。況且，系爭專利之所欲
    解決之技術課題，如系爭專利說明書所述，係以改良習知圓
    弧形鼻槽伸克片難以控制伸克片行徑正確位置之缺點而來，
    與引證一所欲解決避免伸克片破壞毛圈組織、使毛圈受力相
    等均勻等技術課題不同。再者，系爭專利與引證一在伸克片
    與織針進行反包毛巾針織作業之流程與方式亦存在根本性之
    差異（參系爭專利說明書圖式第7圖至第11圖及引證案第6圖
    ，從圖式比較即可知二者編織過程之不同），自無存在將運
    用不同技術之案件，於系爭專利說明書加以特別說明之問題
    。甚者，如上所述，系爭專利之技術手段同樣可解決存在於
    先前技術及引證一中問題或缺失，更足以證明系爭專利確實
    具有「進步性」，原告此點論述，顯與本件無關，亦非本件
    應審查之重點，不足以採信。
(三)、另查，針對「舉發證據三至證據六難證明系爭專利不具新穎
    性及進步性」乙事，原告認為已無必要爭執，顯見原告已認
    同證據三至證據六確實不具證據力，故在此不再贅述。綜上
    所述，習知技術形狀為圓弧、圓勾狀，而系爭專利形狀則為
    一傾斜面，因為系爭專利斜面之設計，於織針定位上就不須
    很準確，系爭專利主要是改良底部圓弧狀之缺點，因為圓弧
    狀之定位必須很準確，而系爭專利改良為傾斜面，就不需要
    定位這麼準確，在成本上就可以減少。系爭專利已完全符合
    專利法之規定，系爭專利並未違反系爭專利核准時專利法第
    98條第1項第1款、第2款及第2項之規定。
    理  由
一、按凡對物品之形狀、構造或裝置之創作或改良，而可供產業
    上利用者，得依系爭專利核准時專利法第97條暨第98條第1
    項規定伸請取得新型專利。而對於獲准專利權之新型，任何
    人認有違反同法第97條至第99條規定者，依法得附具證據，
    向專利專責機關舉發之。從而，系爭專利有無違反專利法之
    情事而應撤銷其新型專利權，依法應由舉發人附具證據證明
    之，倘其證據不足以證明系爭專利有違專利法之規定，自應
    為舉發不成立之處分。
二、本件系爭第00000000號「圓編針織機反包毛巾布伸克片之改
    良」新型專利案之伸克片係位於針筒上方伸克片槽處，於針
    織作業時行前進、後退動作，而織針位於針筒外緣織針槽處
    ，於針織作業時行上昇、下降動作，其特徵在：該伸克片片
    鼻槽底端，設一傾斜面，使織針鉤拉毛圈紗下降至伸克片片
    鼻槽處與底紗進行針織作業時，能利用此傾斜面，將底紗適
    當推抵至較靠近織針位置，以針織形成底紗位在底層之「反
    包毛巾布」之織物者。
三、原告所提舉發證據計有：證據二為80年9月20日伸請81年4月
    11日審定公告之第00000000號「圓針織機起毛圈用伸克片」
    新型專利案（即引證一）。證據三係原告與益誠針織有限公
    司（下稱益誠公司）於81年9月3日所簽立之訂購單。其訂購
    品名為「佰龍牌圓編針織機」、「單面毛巾針織機」；型號
    為「PL-FSP」，交貨日期為81年12月5日。證據四為原告於
    82年8月28日開立予益誠公司之統一發票影本，其上載有型
    號及品名為「PL FSP針織機」。證據五係反包伸克片實物。
    證據六為型號PL-FSP針織機銘牌及反包伸克片安裝照片共5
    張。
四、被告係以：證據二（即引證一）之第4圖中雖揭示有一反包
    伸克片，其間隙溝槽下緣增一凸部。該凸部可適當推抵紗向
    織針移位，形成毛圈紗在內，底紗在外之反包針圈組織，惟
    證據二（即引證一）並未揭示系爭專利「該伸克片片鼻槽底
    端，設一傾斜面，使織針鉤拉毛圈紗下降至伸克片片鼻槽處
    與底紗進行針織作業時，能利用此傾斜面，將底紗適當推抵
    至較靠近織針位置」等專利特徵，系爭專利以針織形成底紗
    位在底層之反包毛巾布，且能使織針於鉤拉底紗時伸克片槽
    內有較多底紗之容納空間，伸克片之行徑距離不必太精準，
    較易控制，可有效的節省時間及材料成本，與習知構造比較
    ，系爭專利具功效之增進，具進步性，證據二（即引證一）
    不具證據力。又證據三訂單並未揭示任何與系爭專利「反包
    毛巾布伸克片」相關之結構及圖式，證據五之伸克片上並無
    任何型號，且據該局於91年11月12日至益誠公司勘驗PL-FSP
    機器時，據該公司鄧廠長表示證據三、四所購置設備所使用
    之伸克片，在購置後已經數次的更改，並非證據三、四出廠
    之規格，圓編針織機上所安裝之伸克片因隨時皆可輕易拆換
    ，以適應不同布種之需要，因此證據五之伸克片實物難以證
    明係安裝於證據三、四所揭示型號PL-FSP圓編針織機，證據
    三、四與證據五難以具有關聯性，無法勾稽，不具證據力。
    證據六為前述證據三、四及五之型號PL-FSP針織機銘牌及反
    包伸克片安裝照片，亦無法證明其所使用之伸克片係證據
    三、四之機台上所使用者，證據六不具證據力。故證據二（
    即引證一）至六不能證明系爭專利不具新穎性及進步性。系
    爭專利未違反核准時專利法第98條第1項第1款、第2款及第2
    項之規定，乃為舉發不成立之處分。
五、原告不服，循序提起本件行政訴訟，主張：系爭專利訴求之
    創作動機及目的早在先前技術證據二（即引證一）中出現，
    根本非首創技術。系爭專利之傾斜面技術特徵與證據二（即
    引證一）之凸部乃為完全相同設計，其位置變更或應說是省
    略間隙溝槽型態完全是熟習此項技藝者可易於推導而成。因
    此系爭專利所揭示之技術內容與證據二（即引證一）完全屬
    於等效且為熟習該項技藝人士易推導之技術內容，且系爭專
    利所揭示伸克片達成反包毛巾布之技術手段與證據二（即引
    證一）達到實質功能亦為一相同技術內容。原告認為參加人
    乃刻意隱藏證據二（即引證一）技術而藉此混淆審查委員視
    聽，並據此達成延長專利權保護期間之效云云。
六、本院判斷如下：
(一)、首查，關於原處分審定：舉發證據三至證據六難證明系爭專
    利不具新穎性及進步性乙節，雖經原告於訴願階段予以爭執
    ，玆經訴願決定詳細論述：「證據三訂購單揭示之原告出售
    PL-FSP針織機予益誠公司之交貨日期「81年12月5日」，固
    與證據四原告開立予益誠公司之統一發票之開立日期「82年
    8月28日」不同，然二者所載之型號PL-FSP針織機5台、單價
    新臺幣「650, 000」元、總金額新臺幣「3,250,000」元等
    資料均相同，應可相互勾稽證明原告於系爭專利伸請日（85
    年8月21日）前曾出售型號PL-FSP針織機予益誠公司。惟該
    訂購單並未揭示有與系爭專利「反包毛巾布伸克片」相關之
    結構及圖式；又證據五之反包伸克片實物樣品亦未揭示任何
    型號可資與證據三、四相互勾稽，且據被告與原告、被告於
    91年11月12日至益誠公司勘察PL-FSP機器時所製作之現場勘
    察紀錄載明：「本次勘察實物與舉發人所附之資料相符，惟
    內部所裝置之伸克片並無法於機台上確認係為原購買時之型
    態。．．據益誠公司鄧廠長所述，前述設備所使用之伸克片
    已經過數次的更改，惟正確時間已不記得。」等語，足見勘
    察之機器所使用之伸克片，在購置後已經過數次的更改，已
    非證據三、四出廠之規格，且原處分書亦已論明該圓編針織
    機上所安裝之伸克片因隨時皆可輕易拆換，以適應不同布種
    之需要，因此證據五之伸克片實物仍難以證明係安裝於證據
    三、四所揭示之型號PL-FSP圓編針織機，是以，證據三、四
    與證據五不具有關聯性，自不足採。另證據六照片五張固揭
    示有訴願人之型號PL-FSP針織機銘牌及反包伸克片等，然依
    該照片所顯示者仍無法證明該編織機所使用之伸克片係證據
    三、四之機台所使用之伸克片，亦不足採。」原告提起本件
    行政訴訟，並未對原處分「舉發證據三至證據六難證明系爭
    專利不具新穎性及進步性」之審定為任何爭執，是原告應認
    為已無必要爭執，玆不再贅述，是本件兩造爭執之要點為：
    系爭案與引證一相較是否具新穎性、進步性？
(二)、系爭專利之技術內容（伸請專利範圍獨立項）：系爭專利係
    為一種「圓編針織機反包毛巾布伸克片之改良」，其中：伸
    克片位於針筒上方伸克片槽處，於針織作業時行前進、後退
    動作，而織針位於針筒外緣織針槽處，於針織作業時行上昇
    、下降動作，其特徵在：該伸克片片鼻槽底端，設一傾斜面
    ，使織針鉤拉毛圈紗下降至伸克片片鼻槽處與底紗進行針織
    作業時，能利用此傾斜面，將底紗適當推抵至較靠近織針位
    置，以針織形成底紗位在底層之「反包毛巾布」之織物者。
(三)、原告雖稱系爭專利技術特徵乃等同於引證一云云，經查引證
    一之第4圖中固揭示有一種反包伸克片2，其間隙溝槽26下緣
    增設一凸部29，該凸部29可適曾造推抵底紗B向織針3移位，
    形成毛圈紗A在內底紗B在外之反包針圈組織。惟引證一並未
    揭示系爭專利之「該伸克片片鼻槽底端，設一傾斜面，使織
    針鉤拉毛圈紗下降至伸克片片鼻溝處與底紗進行針織作業時
    ，能利用此傾斜面，將底紗適當推底至較靠近織針位置」等
    專利特徵，故兩案相對構件組成，結構形狀與作用型態各異
    ，兩案當屬不同之構造組合與技術運用，系爭專利具新穎性
    。
(二)、再依系爭專利於專利說明揭示，所能達成之特殊功效為：系
    爭專利可於織針下拉毛圈紗及底紗時，利用傾斜面，將底紗
    適當推抵至較靠近織針位置而形成反包毛巾布，以具有耐用
    、增加織物之使用壽命的功能，且能使織針於鉤拉底紗時伸
    克片槽內有較多底紗之容納空間，因此伸克片之行徑距離不
    必過於精準，較易控制，從而能有效的節省時間及材料成本
    。原告雖又稱：系爭專利與引證一之創作技術手段雷同云云
    ，惟查引證一之第4圖中揭示之反包伸克片，即如同系爭專
    利第3圖中所揭示之習知技術，該習知技術反包伸克片在進
    行反包針織時，因織針針鉤之關係使得伸克片與織針交錯進
    行針織作業時，伸克片之片鼻槽內僅剩容納底紗之空間，如
    剩餘空間過小則形成卡紗現象，過大則形成正包毛巾布，因
    此需很精準控制伸克片之距離。而系爭專利主要係利用設於
    伸克片片鼻槽底端之傾斜面，將底紗適當推抵至較靠近織針
    位置，以針織形成底紗位在底層之反包毛巾布，且能使織針
    於鉤拉底紗時伸克片槽內有較多底紗之容納空間，因此伸克
    片之行徑距離不必過於精準，較易控制，可有效節省時間及
    材料成本，此與引證一達成反包毛巾之方式不同，引證一所
    述凸部之特徵，仍無法達成系爭專利所述設置於伸克片片鼻
    槽底端之傾斜面，以形成較多底紗之容納空間，且系爭專利
    之傾斜面與凸部設計，能使織針於鉤拉底紗時伸克片槽內有
    較多底紗之容納空間，伸克片之行徑距離不必太精準，較易
    控制伸克片行徑距離之功效。故與引證一之習知構造比較，
    系爭專利已具有功效增進，從而具有進步性。
(三)、原告雖又主張：「引證一設計特徵在於凸部，功能表現則在
    於凸部產生推抵來相對片鼻水平線而具延遲行程，如此才能
    產生底紗B在外而毛圈紗A在內之反包功效，系爭專利之傾斜
    面技術特徵與引證一之凸部乃完全相同設計」惟查，引證一
    之反包伸克片2，其凸部29係設於間隙溝槽26下緣，顯然與
    系爭專利「該伸克片1鼻槽12底端設一傾斜面13」之構造不
    同，並非相同設計。且引證一之凸部29係用於適當推抵底紗
    B向織針3移位，形成毛圈紗A在內底紗B在外之反包針圈組織
    ，此與系爭專利利用此傾斜面13將底紗適當推抵至較靠近織
    針位置，能使織針於鉤拉底紗時伸克片槽內有較多底紗之容
    納空間，伸克片之行徑距離不必過於精準，較易控制，能有
    效節省時間及材料成本之目的及功效完全不同，顯然，系爭
    專利已具有功效增進，難謂系爭專利不具有進步性，足見引
    證一之「凸部」，與系爭專利之「傾斜面」係完全不同之設
    計特徵，所得達成之功效亦有別，引證一並不足以證明系爭
    案不具進步性。
(四)、況且，依系爭專利說明書所述，系爭專利之所欲解決之技術
    課題，在於改良習知圓弧形鼻槽伸克片難以控制伸克片行徑
    正確位置之缺點，與引證一所欲解決避免伸克片破壞毛圈組
    織、使毛圈受力相等均勻等技術課題不同。再者，系爭專利
    與引證一在伸克片與織針進行反包毛巾針織作業之流程與方
    式亦存在根本性之差異，此從系爭專利說明書圖式第7圖至
    第11圖及引證案第6圖圖式比較即可知二者編織過程之不同
    ，引證一更不足以證明系爭案不具進步性。
(五)、至於原告所主張系爭專利之發明人與引證一之發明人係為同
    一人，惟系爭專利卻無引證一之任何陳述云云，惟按專利說
    明書中應記載伸請人所知之先前技術，並指出技術手段所欲
    解決而存在於先前技術中之問題或缺失即可。系爭專利既已
    在專利說明書及圖式第1圖至第4圖中記載伸請人所知之先前
    技術，顯然已符合專利說明書撰寫規定，則對於非相同技術
    課題之引證一，自無提及之必要，本件系爭案並無違反專利
    說明書撰寫規定，原告主張，自非可採。
七、從而，舉發證據二（即引證一）至六尚難證明系爭專利不具
    新穎性及進步性，系爭專利未違反核准時專利法第98條第1
    項第1款、第2款及第2項之規定，被告所為本件舉發不成立
    之處分，並無不合。
訴願決定遞予駁回，亦無違誤，均應予維持。本件原告之訴為無
理由，應予駁回。
據上論結，本件原告之訴為無理由，爰依行政訴訟法第九十八條
第三項前段，判決如主文。
中　　華　　民　　國　　94　　年　 　9　　月　　9　　 日
                       第五庭 審判長 法  官 張瓊文
                                     法  官 帥嘉寶
                                     法  官 劉介中
上為正本係照原本作成。
如不服本判決，應於送達後20日內，向本院提出上訴狀並表明上
訴理由，如於本判決宣示後送達前提起上訴者，應於判決送達後
20日內補提上訴理由書（須按他造人數附繕本）。
中　　華　　民　　國　　94　　年　 　9　　月　　9　　 日
                                     書記官 黃明和
